【裁判字號】    98,審訴,2823
【裁判日期】    990226
【裁判案由】    偽造文書等
【裁判全文】
臺灣桃園地方法院刑事判決            98年度審訴字第2823號
公  訴  人  臺灣桃園地方法院檢察署檢察官
被      告  甲○○
上列被告因偽造文書等案件，經檢察官提起公訴（98年度偵字第
13440 、19391 號），被告於本院準備程序進行中，就被訴事實
為有罪之陳述，經本院告知簡式審判程序之旨，並聽取公訴人及
被告之意見後，本院合議庭裁定改由受命法官獨任依簡式審判程
序審理，茲判決如下：
    主  文
甲○○共同行使偽造公文書，足以生損害於公眾及他人，處有期
徒刑壹年貳月，未扣案偽造之「臺灣臺北地方法院檢察署印」公
印壹顆、「法務部行政執行署台北執行處凍結管收命令印」壹顆
、「育股楊勝欽」印章壹顆、如附表一所示印文均沒收；又共同
行使偽造私文書，足以生損害於他人，處有期徒刑陸月，如附表
二所示之物均沒收。應執行有期徒刑壹年陸月，未扣案偽造之「
臺灣臺北地方法院檢察署印」公印壹顆、「法務部行政執行署台
北執行處凍結管收命令印」壹顆、「育股楊勝欽」印章壹顆、如
附表一所示印文、如附表二所示之物均沒收。
    事  實
一、甲○○於民國98年3 、4 月間，透過某真實姓名年籍不詳綽
    號「小凱」之人引介，加入某詐騙集團擔任車手，而為下列
    行為：
  (一)與詐欺集團成員共同基於冒充公務員而行使其職權、偽造公
    文書以行使及詐欺取財之犯意聯絡，先由該詐騙集團某成員
    於98年4 月13日、14日，接續撥打電話予乙○○，並冒用台
    中刑事局偵六隊警員及執行處書記官之名義，對其佯稱身分
    資料遭詐騙集團使用作為人頭帳戶，因被害人提出告訴，需
    將存款全數領出存入指定之安全帳戶內，致乙○○陷於錯誤
    ，依該詐騙集團成員之指示，於同月14日自帳戶中提領新臺
    幣（下同）70萬元至臺南縣善化鎮成大國小等候，而該詐欺
    集團內真實姓名年籍不詳之成員，於乙○○陷於錯誤後，即
    冒用法務部台北地檢署監管科及法務部執行署台北執行處名
    義，製作內容各為該署因乙○○涉嫌犯常業詐欺罪，向該署
    分別繳交帳戶內資金新臺幣（下同）70萬元、24萬元、7 萬
    元以供監管之如附表所示一之文書3 紙後，交由「小凱」及
    甲○○共同持往上址成大國小，並由「小凱」於持往途中分
    別加蓋偽刻如附表一所示偽造印文之印章於如附表一所示之
    文件上而偽造完成如附表一所示之公文書後，由甲○○將上
    開偽造如附表一所示之公文書交付乙○○而行使之，致乙○○信以為真而交付現金70萬元予甲○○，足生損害於乙○○
    、「楊勝欽」、臺灣臺北地方法院檢察署、法務部執行署台
    北執行處及該署公文書之正確性、公信力。嗣經乙○○發覺
    受騙報警處理，經警在上開偽造如附表一編號1 所示之公文
    書上採得指紋送驗後，與甲○○之左拇指、右拇指指紋相符
    ，而循線查悉上情。
  (二)另與詐欺集團成員共同基於冒充公務員而行使其職權、詐欺
    取財、偽造公印文、偽造國民身分證以行使及偽造私文書以
    行使之犯意聯絡，於98年6 月18日中午12時30分許，該詐欺
    集團某成員復冒用桃園縣政府警察局警員及臺灣桃園地方法
    院檢察署書記官名義，接續撥打電話予丙○○，對其謊稱：
    渠所有之帳戶內有不明資金，需將存款匯入中央存款保險局
    帳戶中，以釐清是否涉有不法，致丙○○陷於錯誤，依該詐
    欺集團成員之指示，於同日下午3 時許在址設彰化縣員林鎮
    ○○路○ 段30之2 號之國泰世華銀行員林分行匯款71萬5 千
    元至國泰世華商業銀行南投分行帳號000-00-000000-0 號帳
    戶中（該帳戶係李嘉豪遭冒名申設），待丙○○匯款後，「
    小凱」即以電話指示甲○○，持「小凱」所交付之偽造曾成
    國民身分證（該偽造曾成國民身分證上貼有甲○○相片，乃
    甲○○於98年3 、4 月間，將其相片及相片光碟置放在臺中
    地區某處「家樂福」賣場置物櫃內交予「小凱」，而由該詐
    騙集團某成員偽造完成）、偽刻之李嘉豪印章及前開帳戶之
    存摺，至國泰世華商業銀行桃園分行，於國泰世華商業銀行
    取款憑證上填寫取款金額68萬元及於存戶原留印鑑欄加蓋上
    開偽刻之李嘉豪印章，偽造李嘉豪印文1 枚後，而偽造完成
    「李嘉豪」名義之取款憑證之私文書後，連同上開偽造之曾
    成國民身分證、偽刻之李嘉豪及前開帳戶之存摺，持向國泰
    世華商業銀行桃園分行行員陳佩雯辦理提款而行使，足生損
    害於曾成、李嘉豪及國泰世華商業銀行桃園分行對於金融帳
    戶管理及交易往來之正確性，惟陳佩雯查覺曾成國民身分證
    有異，乃報警處理而查獲，並扣得上開偽造之曾成身分證、
    偽刻之李嘉豪印章、前開帳戶之存摺及與「小凱」聯絡用之
    NOKIA 牌行動電話（含門號0000000000號SIM 卡）1 支。
二、案經臺灣桃園地方法院檢察署檢察官自動簽分暨丙○○訴由
    桃園縣政府警察局桃園分局報告臺灣桃園地方法院檢察署檢
    察官偵查起訴。
    理  由
一、本案被告甲○○所犯之罪，並非法定刑為死刑、無期徒刑或
    最輕本刑3 年以上有期徒刑之罪，亦非高等法院管轄第一審
    之案件，而被告於準備程式中就被訴事實已為有罪之陳述，
    經本院告知簡式審判程序之旨，並聽取當事人之意見後，本
    院合議庭乃依刑事訴訟法第273 條之1 第1 項規定，裁定由
    受命法官獨任進行簡式審判程序，合先敘明。
二、證據名稱：
  (一)事實欄一(一)犯罪事實部分：
  1.被告甲○○於本院審理時之自白。
  2.被害人乙○○於警詢中之證述。
  3.臺南縣警察局善化分局新市分駐所受理刑案件報案三聯單、
    受理詐騙帳戶通報警示詐騙電話斷話簡便格式表、內政部警
    政署反詐騙案件紀錄表各1 份。
  4.如附表所示偽造之公文書影本3 紙。
  5.內政部警政署刑事警察局98年8 月26日刑紋字第0980114871
    號鑑驗書1 份。
  (二)事實欄一(二)犯罪事實部分：
  1.被告甲○○於警詢、偵查及本院審理時之自白。
  2.告訴人即被害人丙○○及證人即國泰世華商業銀行桃園分行
    行員陳佩雯於警詢中之證述。
  3.桃園縣政府警察局桃園分局扣押筆錄、扣押物品目錄表1 份
    及扣案之偽造曾成國民身分證1 張、偽刻之李嘉豪印章1 顆
    、國泰世華商業銀行南投分行帳號000-00-000000-0 號帳戶
    存摺1 本、NOKIA 牌行動電話（含門號0000000000號SIM 卡
    ）1 支。
  4.國泰世華商業銀行南投分行帳號000-00-000000-0 號帳戶申
    設基本資料及交易明細1 份。
  5.內政部警政署刑事警察局98年8 月5 日刑紋字0000000000號
    鑑驗書、98年12月23日刑鑑字第0980170419號鑑定書各1 份
  6.國泰世華商業銀行取款憑證影本1 紙。
三、論罪科刑：
  (一)按刑法所謂公印，係指公署或公務員職務上所使用之印信而
    言；所謂公印或公印文，係專指表示公署或公務員資格之印
    信而言，即俗稱大印與小官印及其印文（最高法院22年上字
    第1904號及69年臺上字第693 號判例意旨可資參照）；又按
    公印之形式凡符合印信條例規定之要件而製頒，無論為印、
    關防、職章、圖記，如足以表示其為公務主體之同一性者，
    均屬之（最高法院89年度臺上字第3155號判決意旨可參）。
    而不符印信條例規定或不足以表示公署或公務員之資格之印
    文，如機關長官之簽名章僅屬於代替簽名用之普通印章，即
    不得謂之公印（最高法院86年度臺上字第4631號判決意旨參
    照）；又與我國公務機關名銜不符之印文，難認為公印文（
    最高法院84年度臺上字第6118號判決意旨參照）。經查，如
    附表一所示公文書上之偽造印文「法務部行政執行署台北執
    行處凍結管收命令印」，經查實無該等機關，是上開偽造之
    印文即非屬公印文，僅屬普通印文，而附表一編號2 、3 公
    文書上之偽造印文「育股楊勝欽」亦僅屬於代替簽名用之普
    通印文，合先敘明。又按公文書係指公務員職務上製作之文
    書，刑法第10條第3 項定有明文；而刑法上偽造文書罪，係
    著重於保護公共信用之法益，即使該偽造文書所載名義製作
    人實無其人，而社會上一般人仍有誤信其為真正文書之危險
    ，仍難阻卻犯罪之成立（最高法院54年臺上字第1404號判例
    意旨參照）。查附表一所示之公文書，形式上均已分別表明
    係臺灣台北地方法院檢察署、法務部行政執行署台北執行處
    等政府機關所出具，其內容又係關於刑事案件之偵辦情形，
    自有表彰該等公署公務員本於職務而製作之意，縱臺灣臺北
    地方法院檢察署並無「監管科」等單位，該等文書所載製作
    名義人係屬虛構，然依前揭說明，仍屬公文書。是核被告事
    實欄一(一)所為，係犯刑法第216 條、第211 條之行使偽造公
    文書罪、同法第158 條第1 項之冒充公務員行使職權罪、同
    法第339 條第1 項之詐欺取財罪。詐欺集團成員「小凱」以
    偽刻如附表一所示偽造印文之印章蓋於如附表一所示之文書
    上，其偽造公印、公印文及印章、印文之行為，係偽造該等
    公文書之部分行為，而偽造公文書之低度行為，則為行使之
    高度行為所吸收，均不另論科。被告雖未親自實施以電話詐
    騙被害人、偽造公文書，惟配合詐欺集團成員持如附表一所
    示偽造之公文書向被害人收款，堪認被告與詐欺集團成員、
    「小凱」等人對於整體行為有犯意聯絡及行為分擔，均應論
    以共同正犯。被告與詐欺集團成員為達詐取被害人乙○○財
    物使之交付款項之目的，而以一施用詐術之行為，同時行使
    偽造公文書及冒充公務員行使職權，而觸犯數罪名，為想像
    競合犯，應依刑法第55條規定從一較重之行使偽造公文書罪
    處斷。
  (二)核被告事實欄一(二)所為，係犯刑法第216 條、第210 條之行
    使偽造私文書罪、同法第158 條第1 項之冒充公務員行使職
    權罪、同法第339 條第1 項之詐欺取財罪、同法第218 條之
    偽造公印文罪及戶籍法第75條第2 項、第1 項之行使偽造國
    民身分證罪。被告以偽刻之李嘉豪印章蓋於國泰世華商業銀
    行取款憑證上，其偽造印章、印文之行為，係偽造該私文書
    之部分行為，而偽造私文書之低度行為，則為行使之高度行
    為所吸收，均不另論科。又被告提供相片予詐欺集團成員供
    偽造曾成民身分證，其偽造特種文書國民身分證之低度行為
    應為行使之高度行為所吸收，不另論罪；再其所犯上開行使
    偽造國民身分證及行使偽造特種文書2 罪間復有法規競合之
    關係，僅論處戶籍法第75條第2 項之行使偽造國民身分證罪
    。被告雖未親自實施以電話詐騙被害人、冒充公務員行使職
    權及偽造「內政部印」公印文、曾全國民身分證，惟提供相
    片予詐欺集團成員供偽造身分證且配合詐欺集團成員持偽造
    之曾成國民身分證、偽刻之李嘉豪印章及國泰世華商業銀行
    南投分行帳號000-00-000000-0 號帳戶存摺至國泰世華商業
    銀行桃園分行領款，堪認被告與詐欺集團成員、「小凱」等
    人對於整體行為有犯意聯絡及行為分擔，均應論以共同正犯
    。被告與詐欺集團成員為達詐取告訴人丙○○金錢並終局取
    得該金錢之目的，而以一施用詐術之行為，同時冒充公務員
    行使職權，並接續偽造公印文、行使偽造國民身分及行使偽
    造私文書而觸犯數罪名，為想像競合犯，應依刑法第55條規
    定，從一情節較重之行使偽造私文書罪論處。雖起訴意旨未
    論及被告偽造國泰世華商業銀行取款憑證之私文書以行使之
    犯行，然該部分事實與起訴之犯罪事實既具有想像競合犯之
    裁判上一罪關係，應為起訴效力所及，本院自應併予審究。
  (三)爰審酌被告正值年輕力壯，理應憑一己之力獲取生活所需，
    竟圖私利參與詐騙集團擔任車手，與詐欺集團成員共同詐騙
    善良無辜被害者，並行使偽造之公文書、私文書及行使偽造
    之國民身分證，對乙○○、丙○○及臺北地方法院檢察署、
    法務部執行署台北執行處文書公信力暨國泰世華商業銀行對
    於金融帳戶管理及交易往來之正確性均產生重大損害，本應
    嚴懲，惟衡酌被告於共同犯罪中所扮演之角色與涉案情節輕
    重及所獲取利益大小，且犯後對於上揭犯罪事實業已坦白承
    認，態度尚佳等一切情狀，分別量處如主文所示之刑，並定
    其應執行之刑。
四、沒收：
  (一)未扣案如附表一所示之偽造公文書，因被告均已交付予被害
    人乙○○，而不再屬被告或共犯所有之物，固無從依法宣告
    沒收，惟其上之偽造如附表一所示之印文，依刑法第219 條
    規定，不論屬於犯人與否，均應併予宣告沒收。又未扣案之
    詐欺集團成員偽造「臺灣臺北地方法院檢察署印」公印1 顆
    及「法務部行政執行署台北執行處凍結管收命令印」、「育
    股楊勝欽」印章各1 顆，無證據證明已滅失，爰併依刑法第
    219 條規定，不論屬於犯人與否，均應併予宣告沒收。
  (二)未扣案之國泰世華商業銀行取款憑證，因被告已交付予國泰
    世華商業銀行桃園分行行員行使，而不再屬被告或共犯所有
    之物，固無從依法宣告沒收，惟其上偽造之李嘉豪印文1 枚
    及扣案如附表二編號1 所示偽刻之李嘉豪印章1 顆，應依刑
    法第219 條規定，不論屬於犯人與否，均併予宣告沒收。至
    扣案如附表二編號2 至4 所示之物（因附表二編號2 偽造之
    曾成國民身分證既經諭知沒收，其上偽造之「內政部印」公
    印文，爰不另依刑法第219 條之規定為沒收之諭知），則係
    被告或共犯所有供本件犯罪所用之物，自應依刑法第38條第
    1 項第2 款規定，宣告沒收之。
據上論斷，應依刑事訴訟法第273 條之1 第1 項、第299 條第1
項前段、第310 條之2 、第454 條第1 項，戶籍法第75條第2 項
、第1 項，刑法第11條前段、第28條、第158 條第1 項、第216
條、第211 條、第210 條、第218 條第1 項、第339 條第1 項、
第55條前段、第51條第5 款、第219 條、第38條第1 項第2 款，
刑法施行法第1 條之1 第1 項、第2 項前段，判決如主文。
本案經檢察官黃怡菁到庭執行職務。
中    華    民    國    99    年    2     月    26    日
                  刑事庭        法  官  鍾雅蘭
以上正本證明與原本無異。
如不服本判決應於收受判決後10日內向本院提出上訴書狀，並應
敘述具體理由。其未敘述上訴理由者，應於上訴期間屆滿後20日
內向本院補提理由書(均須按他造當事人之人數附繕本)「切勿逕
送上級法院」。
                                書記官  黃子祝
中    華    民    國    99    年    2     月    26    日
附表一：
┌─┬───────────┬───────────┐
│編│文書名稱              │其上偽造之印文        │
│號│                      │                      │
├─┼───────────┼───────────┤
│1 │個人財產資金證明監管申│「臺灣臺北地方法院檢│
│  │收據（日期為98年4 月14│  察署印」公印文1 枚  │
│  │日，監管物品為新臺幣70│「法務部行政執行署台│
│  │萬元）                │  北執行處凍結管收命令│
│  │                      │  印」印文1 枚        │
├─┼───────────┼───────────┤
│2 │個人資料外洩授權止付聲│「育股楊勝欽」印文1 │
│  │明書（日期為98年4 月13│  枚                  │
│  │日，監管物品為兆豐銀行│「法務部行政執行署台│
│  │新臺幣24萬元）        │  北執行處凍結管收命令│
│  │                      │  印」印文1 枚        │
├─┼───────────┼───────────┤
│3 │個人資料外洩授權止付聲│「育股楊勝欽」印文1 │
│  │明書（日期為98年4 月14│  枚                  │
│  │日，監管物品為兆豐銀行│「法務部行政執行署台│
│  │新臺幣7 萬元）        │  北執行處凍結管收命令│
│  │                      │  印」印文1 枚        │
└─┴───────────┴───────────┘
附表二：
┌─┬───────────────────────┐
│編│                應沒收之物                    │
│號│                                              │
├─┼───────────────────────┤
│1 │偽刻之李嘉豪印章1 顆                          │
├─┼───────────────────────┤
│2 │偽造之曾成國民身分證（上貼有甲○○相片）1 張  │
├─┼───────────────────────┤
│3 │遭冒名申辦之李嘉豪國泰世華商業銀行南投分行帳號│
│  │000-00-000000-0 號帳戶存摺1 本                │
├─┼───────────────────────┤
│4 │NOKIA 行動電話（含門號0000000000號SIM 卡）1 支│
├─┼───────────────────────┤
│5 │國泰世華商業銀行取款憑證上偽造之李嘉豪印文1 枚│
└─┴───────────────────────┘
本案論罪科刑法條：
戶籍法第75條
意圖供冒用身份使用，而偽造、變造國民身份證，足以生損害於
公眾或他人者，處5 年以下有期徒刑、拘役或科或併科新臺幣50
萬元以下罰金。
行使前項偽造、變造之國民身份證者，亦同。
將國民身份證交付他人，以供冒名使用，或冒用身份而使用他人
交付或遺失之國民身份證，足以生損害於公眾或他人者，處3年
以下有期徒刑、拘役或科或併科新臺幣30萬元以下罰金。
中華民國刑法第210條
偽造、變造私文書，足以生損害於公眾或他人者，處5 年以下有
期徒刑。
中華民國刑法第211條
偽造、變造公文書，足以生損害於公眾或他人者，處1年以上7年
以下有期徒刑。
中華民國刑法第216 條
行使第二百十條至第二百十五條之文書者，依偽造、變造文書或
登載不實事項或使登載不實事項之規定處斷。
中華民國刑法第218 條
偽造公印或公印文者，處5 年以下有期徒刑。
盜用公印或公印文足以生損害於公眾或他人者，亦同。
中華民國刑法第158 條
冒充公務員而行使其職權者，處3 年以下有期徒刑、拘役或5 百
元以下罰金。
冒充外國公務員而行使其職權者，亦同。
中華民國刑法第339 條
意圖為自己或第三人不法之所有，以詐術使人將本人或第三人之
物交付者，處5 年以下有期徒刑、拘役或科或併科一千元以下罰
金。
以前項方法得財產上不法之利益或使第三人得之者，亦同。
前二項之未遂犯罰之。

司法院資訊處製作；財團法人民間司法改革基金會備份。
